臺灣高等法院高雄分院刑事判決　　　 100年度交上易字第49號
上　訴　人　臺灣高雄地方法院檢察署檢察官
被　　　告　黃金榮
上列上訴人因被告過失重傷害案件，不服臺灣高雄地方法院100
年度交易緝字第1 號中華民國100 年3 月3 日第一審判決（起訴
案號：臺灣高雄地方法院檢察署98年度偵字第21408 號），提起
上訴，本院判決如下：
    主  文
上訴駁回。
    理  由
一、公訴意旨略以：被告黃金榮於民國98年3 月30日下午，騎乘
    車牌號碼OOY-380 號重型機車，沿高雄縣大社鄉（現已改制
    為高雄市大社區○○○路由東向西行駛，於同日18時55分許
    ，行經三中路與八方民黃昏市場旁交岔巷口時，理應注意車
    前狀況，隨時採取必要之安全措施，以避免危險發生，且當
    時天候晴、夜間有照明、路面乾燥、無缺陷，並無不能注意
    情事，竟疏未注意及此，適有告訴人許曾桂秋騎乘WCB-187
    號輕型機車，沿八方民黃昏市場旁巷口由北向南直行上開交
    岔巷口，被告因而閃避不及致其所騎乘機車車頭撞擊告訴人
    騎乘機車左側車尾，告訴人因而人車倒地，並受有頭部外傷
    併顱內出血，經開顱手術後，告訴人身體右側癱瘓等重傷害
    ，因認被告涉有刑法第284 條第1 項後段之過失傷害致人重
    傷罪等語。
二、經原審審理結果，認檢察官所舉證據不足以證明被告犯罪，
    因而諭知被告無罪之判決，並無違誤，應予維持，並引用原
    判決（如附件）記載之證據及理由。
三、檢察官上訴意旨略以：本案事故地點是黃昏市場，於市場營
    業之時間，交通混亂遠超過一般交通岔路口，僅因其非如交
    岔路口，每日有相當的時間有一定之交通量，才未設置紅綠
    燈，甚或僅因道路交通管理之權責機關，疏未依現場交通流
    量來設置交通號誌，而認定被告不需要於接近該處時，應放
    慢速度隨時做煞停之準備，此種認定未將事故地點係黃昏市
    場，事發時間是市場之營業時間一事，充分納入被告是否有
    過失之判斷。又信賴原則依通說之見解，在相對人顯然欠缺
    遵守規範之能力及常識時不能主張信賴原則，則行駛至幼稚
    園、小學之校門等危險性較高之場所，自周圍之情況觀之，
    無法期待為適當之行動時，故不能主張信賴原則。而黃昏市
    場之購買者，常於下班後趕至黃昏市場購物，並於購物完畢
    後趕著返家烹煮晚膳，是黃昏市場購物者，其車輛之停放，
    較為零亂，因為時間較為匆忙，所以違規逆向行駛者，或違
    規穿越馬路者及違反其他交通法規者，也屢見不鮮，再搭配
    下班之車潮，將使該處之交通更為混亂，於行經該處時，是
    否可以比擬上開行經幼稚園、小學之校門等處，而認定屬於
    危險性較高之場所，而不得主張信賴原則？仍有探究之餘地
    等語，指摘原審判決被告無罪不當。惟按汽車行駛時，駕駛
    人應注意車前狀況，並隨時採取必要之安全措施，道路交通
    安全規則第94條第3 項已有明文，汽車駕駛人自當注意行駛
    時具體之人車動態，採取減速或避煞等必要安全措施，以避
    免交通事故之發生，檢察官並未舉證本件事故當時有何具體
    人車動態，足認被告應將車速減至隨時可以煞停之程度，僅
    以車禍現場係黃昏市場營業時間，即責以被告此一減速至隨
    時可以煞停之程度，尚非可採。又本件告訴人許曾桂秋係騎
    機車之成年人，並非無能力為上開注意之人，上訴意旨類比
    參與道路使用之「相對人顯然欠缺遵守規範之能力及常識」
    之情形，而謂本件被告不得主張信賴原則，亦有誤會。再按
    車輛駕駛人雖可信賴其他參與交通之對方亦能遵守交通規則
    ，同時為必要之注意，謹慎採取適當之行動，而對於不可知
    之對方違規行為並無預防之義務，然因對於違規行為所導致
    之危險，若屬已可預見，且依法律、契約、習慣、法理及日
    常生活經驗等，在不超越社會相當性之範圍應有注意之義務
    者，自仍有以一定之行為避免結果發生之義務。因此，關於
    他人之違規事實已極明顯，同時有充足之時間可採取適當之
    措施以避免發生交通事故之結果時，即不得以信賴他方定能
    遵守交通規則為由，以免除自己之責任（最高法院74年台上
    字第4219號判例意旨參照）。本件車禍發生時被告係沿三中
    路由東向西直線行駛，告訴人係由其右側路邊停放之兩車間
    隙（即由北向南）突然駛出等情，業經原審認定無訛，縱以
    告訴人所述其看見被告時約距離7 公尺計算，被告立時反應
    並採取煞停之措施，亦顯然無法避免本件車禍之發生，從而
    ，原判決認定檢察官所舉證據不足以證明被告有過失，並無
    違誤，檢察官仍執前詞提起上訴，為無理由，應予駁回。
據上論斷，應依刑事訴訟法第368 條、第373條，判決如主文。
本案經檢察官鍾忠孝到庭執行職務。
中    華    民    國   100    年    5     月    31    日
                  刑事第十庭    審判長法  官  陳中和
                                      法  官  林水城
                                      法  官  蔡國
以上正本證明與原本無異。
不得上訴。
中    華    民    國   100    年    5     月    31    日
                                      書記官  周青玉
附件：
臺灣高雄地方法院刑事判決            100年度交易緝字第1號
公  訴  人  臺灣高雄地方法院檢察署檢察官
被      告  黃金榮  男  27歲（民國○○年○ 月○○日生）
                    身分證統一編號：Ｚ000000000號
                    住高雄市○○區○○街23號
                  （現於法務部矯正署高雄第二監獄執行中）
上列被告因過失傷害案件，經檢察官提起公訴（98年度偵字第21
408 號），本院判決如下：
    主  文
黃金榮無罪。
    理  由
一、公訴意旨略以：被告黃金榮於民國98年3 月30日下午，騎乘
    車牌號碼OOY-380 號重型機車，沿高雄縣大社鄉（現已改制
    為高雄市大社區○○○路由東向西行駛，於同日18時55分許
    ，行經三中路與八方民黃昏市場旁交岔巷口時，理應注意車
    前狀況，隨時採取必要之安全措施，以避免危險發生，且當
    時天候晴、夜間有照明、路面乾燥、無缺陷，並無不能注意
    情事，竟疏未注意及此，適有告訴人許曾桂秋騎乘WCB-187
    號輕型機車，沿八方民黃昏市場旁巷口由北向南直行上開交
    岔巷口，被告因而閃避不及致其所騎乘機車車頭撞擊告訴人
    騎乘機車左側車尾，告訴人因而人車倒地，並受有頭部外傷
    併顱內出血，經開顱手術後，告訴人身體右側癱瘓等重傷害
    ，因認被告涉有刑法第284 條第1 項後段之過失傷害致人重
    傷罪嫌。
二、按犯罪事實應依證據認定之，無證據不得推定其犯罪事實。
    又不能證明被告犯罪者，應諭知無罪之判決，刑事訴訟法第
    154 條、第301 條第1 項分別定有明文。次按告訴人之告訴
    ，係以使被告受刑事訴追為目的，其陳述是否與事實相符，
    仍應調查其他證據以資審認（最高法院52年台上字第1300號
    判例意旨參照）。再按事實之認定，應憑證據，如未能發現
    相當證據，或證據不足以證明，自不能以推測或擬制之方法
    ，以為裁判基礎。又認定犯罪事實所憑之證據，雖不以直接
    證據為限，間接證據亦包括在內；然而無論直接或間接證據
    ，其為訴訟上之證明，須於通常一般之人不致有所懷疑，而
    得確信其為真實之程度者，始得據為有罪之認定，倘其證明
    尚未達到此一程度，而有合理之懷疑存在時，即無從為有罪
    之認定（最高法院40年台上字第86號、76年台上字第4986號
    判例意旨參照）。
三、公訴人認被告涉有上揭過失傷害致人重傷之犯行，無非係以
    告訴人許曾桂秋之指訴、財團法人義大醫院98年11月10日函
    暨所附中文病歷摘要1 份、財團法人義大醫院98年4 月28日
    之診斷證明書1 份、高雄縣政府（現已改制為高雄市政府）
    警察局仁武分局道路交通事故現場圖及道路交通事故調查報
    告表(一)、(二)各1 份、現場照片7 張、告訴人所領有中華民國
    身心障礙手冊影本為其所憑主要論據。訊據被告則堅詞否認
    有上揭過失傷害致人重傷之犯行，並辯稱：發生車禍的地點
    沒有十字路口及紅綠燈，而且是直路，因為當時黃昏市場路
    邊有停轎車，告訴人是從轎車車頭前面突然衝出來，伊看到
    的時候就煞車，因為告訴人將機車停在路中央，伊沒辦法反
    應及閃避，才會撞到告訴人，所以本件事故發生，伊並沒有
    過失等語。經查：
  (一)被告與告訴人有於上揭公訴意旨所指時、地發生車禍，並因
    而致告訴人受有頭部外傷併顱內出血、身體右側癱瘓等重傷
    害之事實，除為被告所不爭執外（見院一卷第34頁反面、第
    35頁），並有高雄縣政府（現已改制為高雄市政府）警察局
    仁武分局道路交通事故現場圖及道路交通事故調查報告表(一)
    、(二)各1 份（見警卷第11至13頁）、現場照片7 張（見警卷
    第14至15頁）、財團法人義大醫院診斷證明書1 份（警卷第
    16頁）、財團法人義大醫院98年11月10日函暨所附中文病歷
    摘要1 份（偵卷第32至33頁）、中華民國身心障礙手冊影本
    （偵卷第14頁）在卷可稽，此部分事實，應堪以認定。
  (二)道路交通安全規則第89條第1 項第6 款規定：「起駛前應顯
    示方向燈，注意前後左右有無障礙或車輛行人，並應讓行進
    中之車輛行人優先通行。」。又為提昇交通工具效能以促進
    交通快捷迅速，並兼顧維護交通秩序以保障公眾行之安全，
    凡參與交通之車輛駕駛人、行人及其他使用道路者，均負有
    預防危險發生之注意義務。故任何駕駛人、行人或其他使用
    人，均可信賴其餘參與交通或使用道路者，亦能遵守交通規
    則，並互相採取謹慎注意之安全行為。本此信賴原則，任一
    參與交通或使用道路之人並無必須預見其他參與交通或使用
    道路者之違規或不安全行為，以防止事故發生之注意義務；
    如信賴他人因遵守交通規則將為一定行為，而採取相對應之
    適當措置時，即可認已盡其注意義務。然於有充分餘裕得以
    迴避事故之發生者，既尚能在於己無損之情況下，採取適當
    舉措以避免損害他人之生命、身體及其他財產利益，基於社
    會相當性之考量，即有防免事故發生之注意義務。經查，觀
    卷附道路交通事故現場圖、道路交通事故調查報告表(一)及照
    片所示（警卷第11、12、14、15頁）及證人即告訴人許曾桂
    秋於本院證述：當天路邊有車，伊出來的左右兩側都有停車
    等語明確（院二卷第49頁），由此可見事故發生現場係一直
    路，並無交通號誌及交叉路口設置，且道路旁確有停放汽車
    之情，堪以認定。是即便事故發生在黃昏市場附近，人車較
    多，被告本應提高注意，惟被告行駛在無交通號誌及交叉路
    口設置之道路上，本可合理信賴自己遵守交通規則行駛，不
    會有人車違反交通規則突然從道路旁駛出停滯於路中央而釀
    成事故，況且告訴人未注意前後左右有無車輛，並未禮讓行
    進中之車輛優先通行，從有停放汽車之路邊通道突然駛出，
    此乃一突然違規，顯然超過一般人所能預見之範圍，是被告
    辯稱：發生車禍地點沒有十字路口及紅綠燈，而且是直路，
    因為當時黃昏市場路邊有停轎車，本件車禍事故之發生，係
    因告訴人從轎車車頭前面突然衝出等語，尚非無據。
  (三)又經本院至事故現場實際勘驗所得，從三中路斑馬線前端至
    三中路停止線前端約18.4公尺，而從三中路停止線前端至車
    禍事故發生現場約為16.8公尺；市○○○○○路路邊白線約
    5.9 公尺，再從馬路路邊白線至中間雙黃線約為3.6 公尺，
    市場出口兩側斜停車輛尾端至路邊白線約為0.7 公尺，事故
    後被告與告訴人機車停放距離約為2.5 公尺，有本院勘驗筆
    錄、卷附勘驗照片26張及道路交通事故現場圖在卷可按（院
    二卷第48至64頁）。又據證人即告訴人許曾桂秋於本院證述
    ：伊看見被告時，摩托車剛發動起步，看見被告距離約為7
    公尺，被告騎很快等語（院二卷第28頁反面），而被告於本
    院審理時供述：當時伊看見告訴人時距離約為2.98公尺，時
    速約30至40公里等語（院三卷第30頁正反面）。另行車之速
    度限制，參諸道路交通安全規則第93條第1 項第1 款規定：
    「行車時速不得超過50公里。但在未劃設車道線、行車分向
    線或分向限制線之道路，或設有快慢車道分隔線之慢車道，
    時速不得超過40公里。」，而本件車禍現場路段，依勘驗照
    片所示，係設有分向限制線之道路，未有慢車道設置，依規
    定速限為時速50公里，再參酌道路交通事故調查報告表(一)中
    關於速限之記載，亦載明該路段速限為時速50公里（見警
    卷第12頁）。另被告騎乘機車從三民路右轉三中路係一大彎
    道，衡諸常情，一般駕駛人在行經彎道前必會減速慢行，縱
    然過彎後由三中路停止線前開始加速行駛，然假設從三中路
    停止線前端以時速50公里行駛，且被告在三中路停止線前端
    即看見告訴人，觀諸汽車行駛距離及反應距離一覽表及汽車
    煞車距離、行車速度及道路摩擦係數對照表所示（院三卷第
    34頁），駕駛人之一般平均反應力為4 分之3 秒，以時速50
    公里計算，被告所需之反應距離為10.40 公尺，並以時速50
    公里車輛在瀝青乾燥、1 年至3 年路面之煞車距離則為13.0
    公尺，則被告需有23.4公尺之距離才可完全煞停，而從三中
    路停止線前端至被告車禍事故後煞停後機車位置約為19.3公
    尺（即16.8公尺加2.5 公尺），可證被告行經三中路停止線
    前端當時時速應低於50公里行駛，所以被告經過三中路停止
    線前端至車禍事故位置，被告不可能以超過時速50 公 里行
    駛；另佐以仁武分局交通組道路交通事故初訊筆錄紀錄表之
    記載及被告於警詢中之供述，亦均供述其當時行車速度約30
    至40公里（見警卷第2 、5 頁），且遍閱卷內資料，告訴人
    或公訴人亦未能提出其他積極具體證據可證被告有超過時速
    50公里行駛之情，則被告於本院審理時供述其行車速度為時
    速約30至40公里，自非不足採信。又以被告當時時速30至40
    公里（換算每秒約8.33公尺至11.11 公尺）計算，從眼觀、
    經大腦、至動手煞車，到車輛完全煞停，參照上揭汽車行駛
    距離及反應距離一覽表推算之反應距離（即發現狀況後至開
    始煞車時車輛行駛距離）為6.24公尺至8.32公尺；另時速30
    至40公里車輛在瀝青乾燥、1 年至3 年路面之煞車距離約為
    4. 6公尺至8.4 公尺（汽車煞車距離、行車速度及道路摩擦
    係數對照表參照），合計約為10.84 公尺至16.72 公尺，則
    無論係以告訴人上述看見被告時有7 公尺距離，同時認定為
    被告看見告訴人之距離計算，或以被告於本院審理時所述2.
    98公尺之距離計算，或以被告於檢察官偵查中所述看到告訴
    人約10公尺之距離計算，被告均不可能來得及煞停，並避免
    碰撞到告訴人，且本件若再考量車禍發生當時已係夜間（見
    警卷第12頁），視線相較白天為差，被告需要更長反應時間
    ，則被告更不可能來得及煞停並避免碰撞到告訴人。再者，
    本院為求慎重乃將本件車禍送臺灣省高屏澎區車輛行車事故
    鑑定委員會鑑定，鑑定意見略以：「許曾桂秋（即告訴人）
    駕駛輕機車路邊起駛未讓行進中車輛先行為肇事主因，黃金
    榮（即被告）駕駛重機車直行閃避不及，無肇事因素」；嗣
    再送臺灣省車輛行車事故覆議鑑定委員會鑑定，結果同臺灣
    省高屏澎區車輛行車事故鑑定委員會之上開鑑定結果，惟意
    見文字改為「一、許曾桂秋（即告訴人）於夜間駕駛輕機車
    ，由路邊起步駛出，未注意讓車道行進中車輛先行，為肇事
    原因。二、黃金榮（即被告）無肇事因素。」此分別有卷附
    臺灣省高屏澎區車輛行車事故鑑定委員會99年5 月14日高屏
    澎鑑字第0996001359號函暨所附鑑定意見書（見院二卷第13
    至15頁），及臺灣省車輛行車事故覆議鑑定委員會99年7 月
    13日覆議字第0996202585號函在卷可佐（見院二卷第65頁）
    ，可見本件車禍之肇事原因，為告訴人於上開時、地夜間駕
    駛輕機車由路邊起步駛出，疏未讓車道行進中之車輛即被告
    所駕駛之直行車優先通行，貿然從路邊起步駛出而致生事故
    ，而被告見狀閃避不及，並無肇事因素，則自難認被告就本
    件車禍造成告訴人之傷害具有疏未注意車前狀況之過失，而
    以過失傷害致人重傷罪之刑責相繩。此外，公訴人復未能提
    出其他確切積極證據，足認被告有疏未注意車前狀況之過失
    ，從而，被告上開所辯：因為告訴人將機車停在路中央，伊
    沒辦法反應及閃避，才會撞到告訴人，所以本件事故發生，
    伊並沒有過失等語，自非不足採信。
四、綜上所述，公訴人認被告涉有過失傷害致人重傷罪嫌，固非
    無據，然經本院對於卷內資料逐一剖析，參互審酌，認公訴
    人所舉之證據，其為訴訟上之證明，尚無從使本院不致有所
    懷疑，而得確信被告有上揭公訴意旨所指過失傷害致人重傷
    罪犯行之心證，被告上開所辯：伊對於本件車禍之發生並無
    過失等語，核與卷內事證相符，自非不足採信。此外，復查
    無其他積極證據足資認定被告確有公訴人所指之過失傷害致
    人重傷罪犯行，既不能證明被告犯罪，揆諸前開法條之規定
    ，依法自應為被告無罪之諭知。
據上論斷，應依刑事訴訟法第301 條第1 項前段，判決如主文。
本案經檢察官陳秉志到庭執行職務。
中    華    民    國   100    年    3     月    3     日
                  交通法庭    法  官  林永村
以上正本係照原本作成。
如不服本判決應於收受本判決後10日內向本院提出上訴書狀，並
應敘述具體理由，如未敘述上訴理由者，應於上訴期間屆滿後20
日內補提理由書狀於本院（均須按他造當事人之人數附繕本）「
切勿逕送上級法院」。
中    華    民    國   100    年    3     月    3     日
                              書記官  王珮樺